【裁判字號】    99,交聲,787
【裁判日期】    990730
【裁判案由】    違反道路交通管理處罰條例聲明異議
【裁判全文】
臺灣桃園地方法院刑事交通事件裁定     99年度交聲字第787號
原處分機關  交通部公路總局新竹區監理所桃園監理站
異  議  人
即受處分人  甲○○
上列異議人即受處分人因違反道路交通管理處罰條例案件，對於
交通部公路總局新竹區監理所桃園監理站民國99年5 月11日桃監
裁罰字第裁52-DB0000000號違反道路交通管理事件裁決書所為之
處分（原舉發通知單案號：桃園縣政府警察局桃警局交字第DB00
00000 號）聲明異議，本院裁定如下：
    主  文
原處分撤銷。
甲○○汽車駕駛人，駕駛汽車經測試檢定酒精濃度超過規定標準
，處吊扣小型車普通駕駛執照壹年，並應接受道路交通安全講習
。
    理  由
一、聲明異議意旨略以：異議人即受處分人（下稱異議人）甲○
    ○於民國98年12月28日下午11時34分許，酒後駕駛車牌號碼
    LP-2593 號自用小客車，行經桃園縣大溪鎮○○○○○路口
    前，因「酒後駕車（經酒測器檢定為0.64MG/L）」為警舉發
    ，經監理站裁決處罰鍰新臺幣（下同）49,500元，吊扣駕駛
    執照12個月，並參加道路交通安全講習。異議人酒駕當時係
    駕駛自用小客車，但持有之駕照為較高級之職業大貨車駕照
    ，爰聲明異議，請求撤銷吊扣職業大貨車駕駛執照之處分等
    語。
二、原處分意旨略以：異議人甲○○於上開時、地，駕駛前述自
    用小客車，為桃園縣政府警察局大溪分局內柵派出所員警測
    得其呼氣所含酒精濃度達每公升0.64毫克，有酒後駕車之事
    實而當場舉發，並填製桃園縣政府警察局桃警局交字第DB00
    00000 號舉發違反道路交通管理事件通知單（下稱舉發通知
    單），限於99年1 月13日前向原處分機關交通部公路總局新
    竹區監理所桃園監理站到案陳述意見或繳納罰鍰，嗣其未於
    應到案日期到案陳述，爰經原處分機關於99年5 月11日以桃
    監裁罰字第裁52-DB0000000號違反道路交通管理事件裁決書
    （下稱裁決書）認異議人違反道路交通管理處罰條例第35條
    第1 項第1 款、第24條第1 項第2 款之規定，並依道路交通
    管理事件統一裁罰基準表，裁處異議人罰鍰49,500元，吊扣
    其駕駛執照12個月及施以道安講習。
三、按汽車駕駛人，駕駛汽車經測試檢定有酒精濃度超過規定標
    準情形者，處15,000元以上60,000元以下罰鍰，並當場移置
    保管該汽車及吊扣其駕駛執照1 年；汽車駕駛人，有第35條
    第1 項規定之情形，應接受道路交通安全講習，道路交通管
    理處罰條例第35條第1 項第1 款、第24條第1 項第2 款定有
    明文。
四、經查：
  (一)本件異議人於98年12月28日下午11時34分許，飲用酒類已達
    不能安全駕駛動力交通工具，猶駕駛車牌號碼LP-2593 號自
    用小客車，行經桃園縣大溪鎮○○○○○路口號前，經警測
    得呼氣酒精濃度達每公升0.64毫克乙節，為異議人所不爭執
    ，並有酒測單乙紙在卷可稽，堪以認定。異議人對前開違規
    事實是認明確，並僅對於原處分關於吊扣駕駛執照部分表示
    不服，此亦有本院99年7 月5 日訊問筆錄附卷可佐。再者，
    異議人前曾分別於77年8 月15日、88年2 月9 日領取普通小
    型車、普通大貨車之駕駛執照，惟另於89年6 月9 日領有職
    業大貨車駕駛執照，依道路交通安全規則第61條規定，准其
    駕駛較低級車類之車輛，是原處分機關所吊扣者，乃異議人
    所持有之職業大貨車駕駛執照乙節，此有原處分機關檢送之
    汽車駕駛人螢幕列印、汽車駕駛人經歷證明書自明。是異議
    人當時係以職業大貨車駕駛執照，於飲酒後已超過酒精濃度
    規定標準值，仍駕駛前揭自用小客車違規之事實，足堪認定
    。
  (二)然按道路交通管理處罰條例第68條業於94年12月14日修正，
    並自95年3 月1 日施行，修正前之道路交通管理處罰條例第
    68條規定：「汽車駕駛人，因違反本條例及道路交通安全規
    則之規定，受吊扣或吊銷駕駛執照處分時，吊扣或吊銷其持
    有各級車類之駕駛執照」，而修正後為：「汽車駕駛人，因
    違反本條例及道路交通安全規則之規定，受吊銷駕駛執照處
    分時，吊銷其持有各級車類之駕駛執照」，即將原條文中之
    「吊扣或」三字刪除，查其立法過程，該條文修正前之原提
    案修正條文為：「汽、機車駕駛人，因違反本條例及道路交
    通安全規則之規定，受吊扣或吊銷駕駛執照處分時，吊扣或
    吊銷其違法或違規當時所駕駛車輛之駕駛執照」，交通部雖
    於委員審查會時表達反對意見，認為此修正結果將產生如駕
    駛人以其領有之聯結車、大客車、大貨車駕駛執照駕駛小型
    車，而有違規酒後駕車、肇事逃逸等情時，將無法吊扣或吊
    銷其所持駕駛執照，以達有效處罰與維護道路交通安全之目
    的，然立法者考量因違規而吊扣駕照，不宜連其他如職業上
    、生活上所需之駕照一併吊扣，否則恐影響人民工作及生活
    甚鉅，有失之過酷等情，最終協商通過之道路交通管理處罰
    條例第68條，係將「吊扣或」三字刪除（以上立法過程，有
    立法院公報94卷48期3430號二冊107 至136 頁、94卷70期34
    52號135 至141 頁可考）。顯見立法者之真意，在於汽車駕
    駛人因違反道路交通管理處罰條例及道路交通安全規則之規
    定，受「吊銷駕照」處分者，仍維持一併吊銷其持有各級車
    類之駕駛執照，至於受「吊扣」駕駛執照處分時，僅能「吊
    扣」違規當時所駕駛車輛之駕駛執照，不能再擴大適用而「
    吊扣」其持有各級車類之駕駛執照，至為顯明。況此修正並
    未剝奪各交通執法單位適用道路交通管理處罰條例時之裁量
    權，各交通執法單位仍可依駕駛人不同違規情狀依法為輕重
    不同之裁量，僅就吊扣駕照之處分，為限縮之修正，故受『
    吊扣』駕駛執照處分時，應僅限於駕駛人違規時所駕駛之駕
    駛執照種類之立法沿革，原處分機關自不得擴張法律吊扣駕
    駛人違規駕駛時所駕車類以外之駕駛執照。是異議人違反道
    路交通管理處罰條例第35條第1 項第1 款之規定而受吊扣駕
    駛執照處分時，依修正後同法第68條規定並參照其修正意旨
    ，應僅得吊扣違規或違法當時駕駛車類之駕駛執照，否則將
    造成同一違規或違法行為，因受處分人持有駕駛執照種類之
    不同，而異其處分之結果。況酒醉駕車行為係製造法所不容
    許之風險，以風險製造之立場觀之，並不因駕駛車輛種類之
    不同，而有所差別，但從風險實現之觀點而言，酒醉駕駛車
    類之不同，其對於交通安全衍生之實害結果也有所差異，如
    駕駛人駕駛低一級之車類違反本條例之規定時，不論其所造
    成之實害結果，而一律吊扣駕駛人所持有之各類駕照，亦有
    違相同事件相同處理，不同事件不同處理之平等原則（臺灣
    高等法院暨所屬法院97年法律座談會刑事類提案第40號討論
    暨審查意見參照）。
  (三)準此而言，本件異議人違規時既係駕駛自用小客車，其依法
    所受之處分應為限制其駕駛自用小客車之權利，而應吊扣其
    自用小客車駕駛執照，始符修正後該條例第68條規定之意旨
    ，惟異議人業經領取職業大貨車駕駛執照，業如前述，是其
    並無自用小客車駕駛執照可供吊扣，倘吊扣異議人所持有職
    業大貨車駕駛執照以代之，固可達成限制其繼續駕駛自用小
    客車之目的，惟亦同時限制其駕駛職業大貨車之權利，使用
    之手段顯逾其所欲達到之目的，已欠缺比例性。又異議人雖
    現擁有職業大貨車駕駛資格，有桃園監理站汽車駕駛人螢幕
    列印、汽車駕駛人經歷證明書影本各1 紙在卷可憑，惟其於
    酒後駕駛自用小客車，所造成用路安全之危險性，與僅擁有
    自用小客車駕駛執照者所造成之危險性，並無不同，卻受到
    吊扣其職業大貨車駕駛資格之處分，相較一般擁有自用小客
    車駕駛執照者僅吊扣其自用小客車駕駛資格，顯係就相同案
    件為不同處理。又異議人之違規行為係發生於98年12月28日
    ，依修正後之道路交通管理處罰條例第68條之規定，駕駛人
    受吊扣駕駛執照處分時，應不再吊扣其持有之各級車類駕駛
    執照，故原處分機關於作成吊扣駕駛執照處分時，應就行為
    人所應吊扣之駕駛執照種類予以限定，僅應限制其駕駛該類
    型車輛之權利。是以，本件異議人違規時既係駕駛自用小客
    車，其依法所受之處分應為限制其駕駛自用小客車之權利，
    而應吊扣其自用小客車之駕駛執照，始符修正後道路交通管
    理處罰條例第68條規定之意旨，實不應吊扣異議人所領有之
    其餘部分之駕駛執照。於此情形，自無從處以異議人吊扣自
    用小客車以外其餘駕駛執照之處分。原處分機關不察，而逕
    行吊扣異議人之職業大貨車駕駛執照，此舉顯已逾越修正後
    道路交通管理處罰條例第68條之規範意涵及範圍，且對異議
    人之工作權造成極大之損害，有違道路交通管理處罰條例第
    68條之修正意旨甚明。是異議人主張不應吊扣其職業大貨車
    駕駛執照等語，於法尚屬有據。惟異議人確有上開駕駛自用
    小客車經攔檢測試其酒精濃度超過法定標準之違規行為，則
    異議人依道路交通管理條例第35條第1 項第1 款規定應受之
    處分乃限制其駕駛自用小客車之權利，即吊扣自用小客車之
    駕駛執照，尚不能因異議人僅現實上持有職業大貨車之駕駛
    執照，即認此部分免罰。至道路交通主管機關對於汽車駕駛
    執照之管理，因採取一照原則，未發給駕駛人較低等級之駕
    駛執照，惟此乃屬駕駛執照管理所衍生之執行問題，應由道
    路交通主管機關本於職權利用電腦資料處理或在職業大貨車
    駕駛執照註記等其他方式，為吊扣自用小客車駕駛執照之妥
    適處理，尚難逕謂無法執行而不罰（臺灣高等法院98年法律
    座談會刑事類提案第20號研討結果參照）。
  (四)末按一行為同時觸犯刑事法律及違反行政法上義務規定者，
    依刑事法律處罰之，但其行為應處以其他種類行政罰或得沒
    入之物而未經法院宣告沒收者，亦得裁處之，此為行政罰法
    第26條第1 項所明定。是探究其立法目的，乃一行為同時觸
    犯刑事法律及違反行政法上義務規定時，由於刑罰與行政罰
    同屬對不法行為之制裁，而刑罰之懲罰作用較強，故依刑事
    法律處罰，即足資警惕時，實無一事二罰再處行政罰之必要
    ；且刑事法律處罰，由法院依法定程式為之，較符合正當法
    律程式，應予優先適用。故汽車駕駛人經測試檢定酒精濃度
    超過規定標準之行為，如同時涉犯刑法第185 條之3 之公共
    危險罪嫌，依上開行政罰法第26條第1 項規定，道路交通主
    管處罰機關除得依該條項但書規定處以其他種類行政罰（例
    如吊扣、吊銷駕駛執照）外，應由地方法院檢察署依刑事案
    件程序處理，嗣後如無行政罰法第26條第2 項所規定之經不
    起訴處分或為無罪、免訴、不受理、不付審理之裁判確定等
    事由，即不得依道路交通管理處罰條例第35條第1 項第1 款
    規定裁處行為人罰鍰之行政罰。本件違規事實，除為異議人
    甲○○所不否認外，並有原舉發通知單影本及酒測單各1 紙
    附卷可稽，應堪認定。惟異議人同一酒後駕車之行為，因另
    犯刑法第185 條之3 之公共危險罪，業經臺灣桃園地方法院
    檢察署檢察官以99年偵字第2371號聲請簡易判決處刑，嗣經
    本院以99年度桃交簡字第703 號簡易判決，判處拘役50日，
    如易科罰金，以新臺幣1000元折算1 日，並於99年4 月12判
    決確定，此有臺灣高等法院被告前案紀錄表附卷足憑，堪認
    屬實。再者，異議人業已向臺灣桃園地方法院檢察署繳納拘
    役易科罰金之5 萬元，並有該署99年6 月22日罰字第990067
    12號收納款項收據在卷可稽。是就異議人酒後駕車之同一事
    實，於刑事責任部分，業已產生實質刑罰之效果，又道路交
    通管理處罰條例第35條所規定之裁處有關罰鍰部分，係對於
    違反交通法規應遵守義務之裁罰，與刑事制裁所欲達到保護
    交通安全之目的相同，二者既為相同之目的，且異議人在本
    案所受刑罰之制裁亦為金錢給付，與原處分中之罰鍰處分均
    屬相同種類之金錢負擔，則處以較重之刑事制裁已足，應無
    重複處罰之必要，而有行政罰法第26條第1 項「一事不二罰
    」規定之適用。又按道路交通管理處罰條例第35條第1 項之
    裁罰基準為1 萬5 仟元以上6 萬元以下罰鍰，而異議人既已
    繳納易科罰金5 萬元，金額已逾道路交通管理處罰條例第92
    條第3 項所定最低裁罰基準，自無同條例第35條第8項 之適
    用，亦併此敘明。惟就原處分機關上開吊扣駕駛執照12個月
    及施以道安講習之行政裁罰部分，則係預防將來再犯危險之
    管制罰，而有別於前揭針對已發生違規事實科處罰鍰之行政
    秩序罰，屬行政罰法第26條第1 項但書所稱之「其他種類行
    政罰」，原處分機關自得併予裁處之。
五、綜上所述，異議人於前揭時、地駕駛自用小客車，經檢測酒
    精濃度超過規定標準之違規行為事證明確，堪予認定，原處
    分機關據以援引道路交通管理處罰條例第35條第1 項第1 款
    、道路交通管理事件統一裁罰基準表、同條例第24條第1 項
    第2 款規定（裁決書漏引第1 項第2 款）施以道路交通安全
    講習處分，固非無見，然原處分機關未審酌前情，逕為裁處
    異議人吊扣職業大貨車駕照部分，難認適法，異議人本件聲
    明異議為有理由。又因本件酒後駕車乃單一違規行為，罰鍰
    、吊扣駕照與道安講習之處分無從區分，是異議人雖未就酒
    後駕車裁處罰鍰及道安講習部分提出異議，然仍應由本院將
    原處分撤銷，自為裁罰如主文第2 項所示，以期適法。
據上論斷，依道路交通管理處罰條例第87條第2 項、道路交通案
件處理辦法第20條前段，裁定如主文。
中    華    民    國    99    年    7     月    30    日
                    交通法庭    法  官  呂美玲
以上正本證明與原本無異。
如不服本裁定，應於裁定送達後5 日內向本院提出抗告狀。
                                書記官  李玉華
中    華    民    國    99    年    8     月    4     日

司法院資訊處製作；財團法人民間司法改革基金會備份。
